【裁判字號】    89,訴,2526
【裁判日期】    900213
【裁判案由】    重利
【裁判全文】
臺灣高雄地方法院刑事判決                        八十九年度訴字第二五二六號
    公  訴  人  臺灣高雄地方法院檢察署檢察官
    被      告  甲○○
    送達代收人  吳春生
    選任辯護人  吳春生
右列被告因重利等案件，經檢察官提起公訴（八十九年度偵字第三二五六號），本院
判決如左：
    主  文
甲○○乘他人急迫，貸以金錢，而取得與原本顯不相當之重利為常業，處有期徒刑拾
月。
帳本貳本、信用卡借現廣告貼紙參本，均沒收。
    事  實
一、甲○○前因常業重利案件，經臺灣高雄地方法院以八十六年度訴字第二三九四號
    判處有期徒刑三月，緩刑二年確定，現仍在緩刑期內。緣甲○○自民國八十八年
    四月間起至八十八年十月初，在高雄市○○區○○路一五二號經營「怡媛精品服
    飾」，並與大眾商業銀行股份有限公司（下稱大眾商業銀行）簽約，成為大眾商
    業銀行之特約商店，嗣因房東亟欲出售前開房屋，乃於八十八年十一月初，向陳
    子文盤讓位於高雄市○○區○○路二二號之「伊品百貨服飾名店」，並與美國運
    通信用卡公司、財團法人聯合信用卡處理中心（下稱聯合信用卡中心）簽約，成
    為美國運通信用卡公司、聯合信用卡中心之特約商店。詎料，甲○○竟基於常業
    重利之犯意，自八十八年四月二十三日起，即在自由時報上刊登「信用卡９５０
    ０、聯絡電話0000000號」及「信用卡９５００、聯絡電話000000
    0號」之借貸廣告，並在高雄市左營區各大樓信箱、電線桿、公共電話亭等處張
    貼「信用卡９５００、聯絡電話0000000號」及「信用卡９５００、聯絡
    電話0000000號」之借貸廣告貼紙，招攬亟需用款者前來借貸，趁他人急
    迫之際貸以金錢。其方式為借款人先以借貸廣告上所載之電話與甲○○聯絡，經
    甲○○指示前往高雄市○○區○○路一五二號「怡媛精品服飾」、高雄市○○區
    ○○路二二號「伊品百貨服飾名店」，由借款人提供其所有之信用卡，未實際從
    事交易而刷卡，並由甲○○貸予刷卡金額九成之現金予借款人（即每刷卡新台幣
    （下同）一萬元，預扣利息一千元，實際貸予九千元），甲○○再依刷卡金額向
    大眾商業銀行、美國運通信用卡公司、聯合信用卡中心等簽約銀行請款，而收取
  月息至少十一分以上（利息之高低需視簽約銀行核撥款項之時間而定，月息十一
    分係以簽約銀行於一個月後核撥款項計算）之與原本顯不相當之重利，並恃以為
    生。迄八十九年一月五日下午七時許，乙○○因翌日需繳交信用卡之消費款，急
    需現金，適在高雄市左營區○○○路臺灣銀行對面統一超商前之公共電話亭上發
    現甲○○所張貼之借貸廣告貼紙，乃依借貸廣告貼紙上所記載之電話與甲○○聯
    絡，經甲○○指示前往高雄市○○區○○路二二號「伊品百貨服飾名店」刷卡借
    現，甲○○並告知每刷卡一萬元，可實際取得九千元之現款，乙○○遂提供其所
    有土地銀行及渣打銀行之信用卡各一張予甲○○，並各刷卡九千六百八十元及八
    千五百五十元，甲○○則實際出借一萬六千四百零七元予乙○○。甲○○旋即於
    八十九年一月六日向大眾商業銀行請款，並經大眾商業銀行於八十九年一月十日
    核撥款項，而收取月息超過六十六分之重利。嗣於八十九年一月三十一日為高雄
    市憲兵隊循線查獲。
二、案經高雄市憲兵隊報請臺灣高雄地方法院檢察署檢察官偵查起訴。
    理  由
一、訊據被告甲○○固坦承於八十九年一月五日下午七時許，在高雄市○○區○○路
    二二號「伊品百貨服飾名店」接受證人乙○○之刷卡，並交付刷卡金額百分之九
    十之現款予證人乙○○，嗣於八十九年一月六日向大眾商業銀行請款，經大眾商
    業銀行於八十九年一月十日核撥款項之事實，並有大眾商業銀行信用卡部八十九
    年十二月四日卡發字第四○六號函可稽；惟矢口否認有何重利之犯行，辯稱：伊
    經營之「伊品百貨服飾名店」是在從事服裝的銷售，當天是乙○○拜託伊幫忙，
    說要刷卡換現金，伊才會交付刷卡金額九成的現金給乙○○，因為伊需要支付銀
    行百分之三的手續費，又要繳交百分之五的營業稅，所以才扣除刷卡金額的一成
    作為手續費，伊並沒有從事重利的行為云云。
二、經查：
  (一)證人乙○○係於八十九年一月五日，在高雄市○○區○○路二二號「伊品百貨服
    飾名店」，以土地銀行及渣打銀行二張信用卡各刷卡九千六百八十元及八千五百
    五十元，並經被告實際交付前開二筆刷卡金額之九成即一萬六千四百零七元，而
    未實際從事交易等情，業經被告供承在卷，核與證人乙○○證述情節相符，復有
    大眾商業銀行簽帳單二紙附卷可稽；且證人乙○○於警訊中供稱：「我於八十九
    年元月五日十九時許，因明日（六日）信用卡繳款最後一天，在金額不足的情況
    下，在左營大路公共電話亭上發現張貼刷卡借現廣告貼紙，電話0000000
    號，便以電話聯絡，約定地點在富民路二十二號「伊品精品服飾店」見面後，二
    名男子綽號已忘（約四十歲男子）與我接洽，帶我進「伊品精品服飾店」便問我
    需刷多少金額，告知二萬元，他便告知借二萬沒問題，我便示出土地銀行、渣打
    銀行兩張信用卡後，告知我刷一萬元實拿九千元，扣除利息一千元，並簽立簽帳
    單，‧‧‧。」（見偵查卷第十一頁），於偵查中稱：「他有在左營臺灣銀行對
    面統一超商外張貼廣告，說刷一萬實拿九千元，我循址前往，他店是服飾店，擺
    許多女裝，洽詢後他說刷一萬拿九千元，因我有別家信用卡到期，所以刷了，我
    有二張卡，是土銀及渣打，以前也刷過。」、「不要，一開始進去就是要借錢，
    因別張卡到期了。」（見偵查卷第五十五頁），其後於本院調查程序中亦稱：「
    （怎麼會想到要去那家店刷卡換現金？）看到小廣告說可以刷卡換現金，我打電
    話給老闆，他說應該是要買衣服，叫我到店裡看看衣服再說。」（見本院八十九
    年十一月二十一日訊問筆錄），足見證人乙○○確係因見被告張貼於外之借貸廣
    告，經以電話聯絡被告後，始前往位於高雄市○○區○○路二二號之「伊品百貨
    服飾名店」，提供其所有之土地銀行及渣打銀行之信用卡刷卡借現。雖證人乙○
    ○於本院調查程序中另稱：「我有跟老闆說可不可以用刷卡的方式折現金給我。
    」、「我打電話給老闆，他說應該是要買衣服，叫我到店裡看看衣服再說。」等
    語（見本院八十九年十一月二十一日訊問筆錄），然證人乙○○係因翌日另有一
    張信用卡繳款期限到期，始依借貸廣告上之電話與被告聯絡等情，為證人乙○○
    所不否認，倘被告未對證人乙○○表示可以刷卡之方式換取現金，以證人乙○○
    當時之情況，自無為選購衣物而前往「伊品百貨服飾名店」之理，足認證人乙○
    ○於本院所述被告表示應係要買衣服等語，顯係迴護被告之詞，洵無足採。
  (二)又證人乙○○係因翌日另有其他之信用卡卡費待繳，始以刷卡借現之方式取得現
    金等情，已經證人乙○○證述在卷，是證人乙○○確有急迫之情，應堪認定。且
    以被告刷卡借現之方式，係由借款人刷卡後，貸予刷卡金額九成之現金，以借款
    人需於一月後繳交本息計算，其借款之利息高達月息十一分以上，折合年息計算
    更高達一百三十二分，以如此之重利，一般人若非急迫，自無願意接受之理，是
    被告確有趁他人急迫之情形甚明。
  (三)再者，觀諸被告所張貼之借貸廣告，其內容為：「信用卡９５００，一般卡、運
    通卡、女仕優惠，正當經營、在店消費，安全保密、絕不盜刷，0000000
    」，有廣告貼紙三本扣案可稽，其內容顯然即為一般刷卡借現之借貸廣告；被告
    雖辯稱廣告的內容是說刷卡九五折云云，然衡情，廣告之目的無非為推銷其商品
    或服務，被告既係從事服飾之銷售，該等廣告自應具有向不特定之消費者推銷其
    商品及服務之功能始為正當，惟由該等廣告之內容觀之，其廣告內容絲毫未提及
    被告所經營之商店種類為何、販賣何種商品或係位於何處，廣告之內容亦完全無
    法看出被告係從事於服飾之銷售，顯見該等廣告並非供促銷被告所經營之服飾事
    業所用；況且，證人乙○○於見前開廣告貼紙後，並無前往被告所經營之「伊品
    百貨服飾名店」消費之意，反而係電詢被告有關刷卡借現之情形，益徵該等廣告
    所傳達之意即為刷卡借現。
  (四)又扣案編號十三號之帳本一本，其內容之記載方式均係於日期下標明有「刷」、
    「出」二項目，並於「刷」、「出」後各記載有數字一筆，且「刷」、「出」二
    筆金額之比例均幾為十比九等情，有編號十三之帳本一本扣案可稽，是該帳本所
    記載「刷」、「出」二項目後金額之比例，與被告於警訊中所稱「刷卡一萬元，
    預扣除手續費一千元，實拿九千元」及證人乙○○所稱「刷卡一萬元，實拿九千
    元」之情形相符。被告雖辯稱帳本係供銀行對帳所用，「銀入」代表銀行匯入之
    款項，「出」代表客人消費款項扣除手續費及發票費用云云；然觀諸帳本所記載
    於「刷」項目後之金額，幾乎均為如一萬、一萬五千類之整數，而「出」項目後
    亦多為「刷」項目後之金額扣除百分之十後之餘額，倘該帳本係被告所經營「伊
    品百貨服飾名店」顧客刷卡消費之紀錄，則顧客刷卡消費之金額應不會均為如一
    萬、一萬五千類之整數；且以被告自承每筆刷卡交易所需向聯合信用卡中心繳交
    之手續費，為遠東商業銀行百分之二點四，大眾商業銀行百分之二點八，安泰商
    業銀行百分之二點五，縱加上被告所稱應負擔之營業稅百分之五，則被告所記載
    「刷」與「出」間金額之差距亦顯非百分之十，而銀行核撥之款項既應扣除百分
    之二點四至百分之二點八不等之手續費，則計算後之數字更應存有尾數之情形。
    是依扣案編號十三號帳本之記載方式，足認該帳本係被告記載刷卡借現之用。
  (五)又，扣案編號十三號帳本所記載之日期，係自八十八年四月二十三日開始，有編
    號十三號之帳本一本可參，而該帳本係被告所記載一情，為被告所不否認，而該
    帳本係供被告記載刷卡借現之用，已如前述，輔以被告於警訊中供稱自八十八年
    五月間起，即在高雄市○○區○○路一五二號「怡媛精品服飾」從事刷卡借現等
    語，足見被告自八十八年四月二十三日起即有從事刷卡借現之行為。
  (六)至被告另辯稱收取百分之十之手續費，扣除刷卡金額百分之五之營業稅及應繳納
    予聯合信用卡中心之手續費約百分二點六，獲利僅有刷卡金額之百分之二點四而
    已，並非重利等語。然按刑法之重利罪係專為保護經濟上弱者之債務人所設，故
    僅需乘借款人急迫、輕率、無經驗之機，對之貸予金錢，而取得於原本顯不相當
    之重利，即與該罪之構成要件合致，至債權人付出之成本若干，甚或債權人於取
    得重利後，如何分配其重利所得，均與該罪之成立與否不生影響。是被告從事刷
    卡借現之行為，貸予不特定人其刷卡金額九成之金錢，旋即可經由向簽約銀行之
    請款，取得與刷卡金額相同之款項，以特約商店於消費者刷卡消費後，翌日即可
    向簽約銀行請款，簽約銀行亦多會於數日內核撥款項，則被告顯可於短短數日間
    即取得刷卡金額一成之金額做為利息，依此比例折算，縱將銀行核撥款項之時間
    訂為一月，被告所能取得之月息約十一分，換算為年息約為一百三十二分，顯已
    超過民法第二百零五條所規定之週年利率百分之二十甚多，況銀行核撥款項之時
    間常僅需數日，被告因而獲取之利息將更為驚人，被告所為顯與刑法重利罪之構
    成要件合致，至被告將所取得之利息用以支付營業稅或其他費用，均無礙於被告
    犯行之成立。
  (七)末又按刑法上所規定之常業罪，只須有賴某種犯罪為業之意思，而有事實之表現
    為已足，不以藉該犯罪為唯一生存之必要，縱令尚有其他職業，亦無礙成立常業
    罪，最高法院八十八年度台上字第三○二三號裁判可資參照。本件被告雖另有從
    事服飾銷售為業，然被告四處張貼借貸廣告貼紙，以招攬顧客前往借貸，顯見被
    告係以不特定之人為招攬對象，經營之時間又長達九月，所收之利息復高達月息
    十一分，堪認被告係以重利貸款為業，並恃以維生，其所為自與常業重利罪之要
    件相吻，縱被告另有他業，亦無礙本重利常業犯之成立。
  (八)綜上所述，依被告張貼於外之廣告貼紙內容不難發現，其廣告之內容即在招攬不
    特定之人前往借貸，再以被告實際交付予借款人之金額僅為刷卡金額之九成，卻
    可於數日後自簽約銀行請領與刷卡金額相同之款項，賺取其中之差價做為利息，
    折算所收取之月息高達十一分，顯屬與原本顯不相當之重利，且被告招攬他人借
    貸之方式，係經由張貼小廣告及於報紙上刊登借貸廣告，乃係以不特定人為招攬
    對象，經營之時間又長達九月，顯見被告有恃重利為生之行為。被告所辯，均無
    足採。事證明確，被告犯行洵堪認定。
三、查被告甲○○自八十八年四月二十三日起從事放款，並以放款利息供做生活之資
    ，核被告所為，係犯刑法第三百四十五條之常業重利罪。又公訴人雖僅就被告自
    八十九年一月初起至八十九年一月三十一日止常業重利之犯行提起公訴，然檢察
    官就犯罪事實一部起訴者，其效力及於全部，本件被告自八十八年四月二十三日
    起至八十八年十二月底止常業重利之犯行，與前揭論罪科刑之八十九年一月初起
    至八十九年一月三十一日止常業重利之部分，為常業犯之關係，已如前述，本院
    自應就屬實質上一罪之八十八年四月二十三日起至八十八年十二月底止常業重利
    部分，一併加以裁判。爰審酌被告利用他人急需用款之際，貸放高利，嚴重危害
社會經濟秩序，且被告甫因常業重利案件，經法院判處有期徒刑三月，緩刑二年
    在案，現仍在緩刑期間，非但不知悔改，竟仍再從事貸放重利之行為，顯見其毫
    無悔改之意，犯後復一再否認犯行，態度不佳，惟念其放款之金額非鉅等一切情
    狀，量處如主文所示之刑。又扣案之借貸廣告貼紙三本、帳本二本，為被告所有
    ，業經被告供承在卷，且為供犯罪所用，應依刑法第三十八條第一項第二款併予
    宣告沒收。至另扣案之聯合信用卡中心請款單、大眾商業銀行請款單、大眾商業
    銀行簽帳單、大眾商業銀行退款單、中國信託商業銀行簽帳單、萬通商業銀行請
    款單、伊品服飾店廣告名片、怡媛精品店廣告名片、商店章、刷卡機、印錄機、
    手機、送款單均與被告重利犯行無涉，爰不併予宣告沒收。
四、公訴意旨另以：被告甲○○基於常業詐欺之犯意，自八十九年一月初起即在自由
    時報上刊登「服飾店大拍賣，刷卡９５００」之分類廣告，並製作「信用卡９５
    ００、電話0000000」之廣告貼紙，張貼於高雄市左營區各大樓信箱、電
    線桿等處，招攬不特定人前往刷卡借現，被告明知並無依特約商店合約之刷卡購
    物消費行為，卻向收單銀行、發卡銀行請領刷卡金額，使收單銀行及發卡銀行陷
    於錯誤，付款予被告，因認被告涉有三百四十條之常業詐欺罪嫌。
五、按犯罪事實應依證據認定，無證據不得推定其犯罪事實，刑事訴訟法第一百五十
    四條定有明文。又按刑法詐欺罪，係以行為人意圖為自己或第三人不法之所有，
    以詐術使人將本人或第三人之物交付為要件，是行為人於主觀上需有為自己或第
    三人不法所有之意圖，始與以刑法之詐欺罪相繩。訊據被告則堅詞否認有何詐欺
    之犯行，辯稱：伊並沒有詐欺銀行的意思等語。
六、經查：
  (一)本件公訴人於起訴事實中已敘明被告基於常業詐欺之犯意，以刷卡借現之方式放
    款予他人，明知借款人未實際從事購物之消費行為，仍向收單銀行、發卡銀行請
    領款項，致收單銀行、發卡銀行陷於錯誤而付款等節，雖公訴人於證據並所犯法
    條中漏未引用刑法第三百四十條，然被告常業詐欺部分之犯行，既已經公訴人於
    起訴事實中敘明，自為公訴人起訴之範圍，合先敘明。
  (二)又依被告與大眾商業銀行、聯合信用卡中心所簽訂之特約商店約定（合約）書所
    定，特約商店不得接受非營業範圍內之簽帳交易，亦不得接受非消費性之簽帳融
    資墊款，有被告提出之聯合信用卡中心特約商店約定書、大眾商業銀行特約商店
    合約書各一份可佐，而被告確有違反前開契約約定，接受非消費性之簽帳融資墊
    款，即俗稱刷卡借現之行為，已如前述，然被告違反與大眾商業銀行、聯合信用
    卡中心間之特約商店約定，從事刷卡借現，並向銀行請領此等非屬消費性簽帳款
    項之行為，是否得繩以刑法詐欺罪之刑責，仍應視被告之所為是否與刑法詐欺罪
    之構成要件合致而定。被告從事刷卡借現之行為，其與借款人即持卡人間，均知
    渠等並無交易之事實，而借款人即持卡人提供其所有之信用卡刷卡後，由被告貸
    予刷卡金額九成之現金，被告並基於銀行間之特約商店約定，向銀行請領借款人
    即持卡人刷卡金額之款項，借款人即持卡人並基於與銀行間之信用卡契約，由銀
    行先行代為墊付款項，借款人即持卡人再於次月向銀行給付刷卡金額之款項，是
    被告及借款人即持卡人本即透過上開模式，以刷卡消費之名行借貸之實。從而，
    對借款人而言，透過與被告間之約定，由借款人即持卡人以刷卡方式，取得刷卡
    金額九成之現金，其實際取得之金額與刷卡金額間之差距，即屬借款人即持卡人
    應負擔之利息，而銀行基於與借款人即持卡人間之信用卡契約，有先行墊付之義
    務，被告及借款人即持卡人乃係利用銀行墊付款項之動作，代借款人即持卡人先
    行清償本息予被告，事後借款人即持卡人仍須依據與發卡銀行間之信用卡契約，
    繳交由銀行墊付之款項予銀行；相對而言，被告願以此等方式出借款項予借款人
    即持卡人之原因，無非係因基於與銀行間之特約商店約定，被告可於短期內向簽
    約銀行請款並經核撥款項，同時減少借款人不清償債務之風險。故被告縱有違反
    其與銀行間特約商店約定，接受非消費性之簽帳，而向簽約銀行請款，然此僅足
    認被告確有施用詐術之行為，惟被告與借款人即持卡人既係利用信用卡簽帳消費
    所具有特性，將以銀行墊付款項之動作，代借款人即持卡人先行清償被告，事後
    借款人即持卡人仍須清償銀行墊付之款項予銀行，顯見被告並無何等為自己或第
    三人不法所有之意圖甚明。被告所為，尚與詐欺罪之構成要件有間。此外，本院
    復查無其他積極證據足認被告確有公訴人所指此部分詐欺之犯行，惟此部分與前
    揭論罪科刑之常業重利罪間有裁判上之一罪關係，爰不另為無罪之諭知。
據上論斷，應依刑事訴訟法第二百九十九條第一項前段，刑法第三百四十五條、第三
十八條第一項第二款，罰金罰鍰提高標準條例第一條前段，判決如主文。
中    華      民      國    九十      年      二      月      九      日
                                  臺灣高雄地方法院刑事第七庭
                                      法  官    曾  淑  娟
右正本證明與原本無異。
如不服本判決，應於判決送達後十日內，向本院提出上訴狀。
                                      書記官    陳  恩  如
中      華      民      國    九十      年      二      月     十三     日
附錄本判決論罪之法條：
刑法第三百四十五條：
以犯前條之罪為常業者，處五年以下有期徒刑，得併科三千元以下罰金。


司法院資訊處製作；財團法人民間司法改革基金會備份。
